臺灣臺中地方法院刑事判決　　　　　　　96年度易字第2603號
公　訴　人　臺灣臺中地方法院檢察署檢察官
被　　　告　甲○○
　　　（原名張振鴻）
上列被告因詐欺案件，經檢察官提起公訴（96年度偵緝字第1180
號），本院判決如下：
    主    文
甲○○幫助意圖為自己不法之所有，以詐術使人將本人之物交付
，處有期徒刑拾月，減為有期徒刑伍月，如易科罰金，以銀元
佰元即新台幣玖佰元折算壹日。
    犯罪事實
一、甲○○明知其與向其蒐集金融機構存款帳戶之不詳姓名年籍
    之成年人並非熟識，且金融機構存款帳戶係個人理財之重要
    工具，攸關個人財產、信用之表徵，並可預見一旦交予他人
    使用，即有供作財產犯罪用途之可能，且一般人取得他人存
    摺及提款卡之目的在於取得贓款及掩飾犯行不易遭人追查，
    而甲○○對於提供其所申辦之金融機構帳戶必然為他人從事
    不法犯罪使用等情節雖無確信，但仍基於縱若其金融機構帳
    戶被該不詳成年人或嗣後取得其帳戶資料之其他不詳成年人
    利用作為詐欺取財之工具亦不違背其本意之幫助犯意，於民
    國九十三年八月十日至同年月十三日間之某時，將其甫於同
    年月十日申請掛失補發之臺中東興路郵局帳號0000000-0000
    000號帳戶之存簿及於同日申請核發之晶片金融卡及密碼等
    物，在不詳地點，以不詳方法及不詳代價，交付予該不詳成
    年人，而容許該不詳成年人及其所屬詐騙集團之成年成員利
    用其帳戶，遂行詐欺取財犯行。
二、嗣該不詳成年人及其所屬詐騙集團之成年成員，即共同意圖
    為自己不法之所有，基於詐欺取財之犯意聯絡，自九十三年
    八月十三日中午十二時起，接續以電話對乙○○施行詐術，
    自稱為「張振鴻」（即被告原名）及「王文中」，謊稱：可
    代辦貸款，但須先匯款云云，使乙○○陷於錯誤，先後於同
    年月十三日、十七日、十九日、二十六日，依對方指示，各
    匯款新台幣（下同）四千一百元、一萬元、一萬二千元、九
    千九百五十元，合計三萬六千零五十元入對方指定之甲○○
    上開郵局帳戶，而受有損害。該等款項匯入後，該詐騙集團
    旋即於匯款同日自甲○○郵局帳戶提領一空。其後，乙○○
    發覺受騙，報警查獲上情。
三、案經乙○○訴由臺中市警察局第四分局報告臺灣臺中地方法
    院檢察署檢察官偵查起訴。
    理    由
一、訊據被告甲○○固承認有開設前揭郵局帳戶，並於九十三年
    八月十日申請掛失補發存簿及於同日申請核發晶片金融卡等
    事實，惟矢口否認有何幫助詐欺取財犯行，辯稱：我的帳戶
    金融卡是遺失，沒有提供給別人，我把密碼寫在紙條上，塞
    在提款卡的套子內，所以別人知道密碼，存摺沒有遺失，但
    我發現帳戶出問題後，就將存摺丟棄云云。
二、經查：
  (一)前述臺中東興路郵局帳戶為被告於八十二年十二月三日所申
    設，嗣於九十三年八月十日申請掛失補發存簿及核發晶片金
    融卡等情，為被告所是認，並有該帳戶之開戶資料及存款往
    來對帳單在卷可稽。而告訴人確於前開時間、地點，遭該詐
    欺集團之不詳成年成員施以上述詐術，致使其陷於錯誤，而
    依指示將上開款項匯入被告之郵局帳戶，該等款項匯入後，
    旋即遭詐騙集團提領一空等情，業據告訴人乙○○於警詢時
    指述明確（檢察官及被告迄本院言詞辯論終結前，均未對告
    訴人警詢陳述之證據能力聲明異議，且本院審酌該等言詞陳
    述作成時之情況，為告訴人就其親身見聞之被害經驗所為之
    陳述，亦無任何違反陳述任意性之事由存在，復有卷附被告
    帳戶資料及告訴人提出之匯款資料足資相佐，堪認為適當，
    依刑事訴訟法第一百五十九條之五第二項規定，自得認告訴
    人警詢陳述具有證據能力），且有其提出之郵政國內匯款執
    據四紙及被告前述帳戶客戶歷史交易清單一份附卷可憑，堪
    認該詐騙集團之不詳成年成員等人，確有利用被告所有之前
    開帳戶，向告訴人為上開詐欺取財既遂之犯行無誤。
  (二)被告雖一再辯稱其帳戶提款卡遺失、存摺丟棄云云，然：
  1.舊式磁條金融卡之密碼一律為四位數；而新式晶片金融卡為
    加強防盜領功能，則須設定六至十二位數不等之密碼，且晶
    片金融卡上並不會出現帳戶所有人之姓名，故若非被告主動
    將郵局帳戶存簿連同晶片金融卡交予他人並告知密碼，他人
    焉有知悉密碼從而得以使用其金融卡提領告訴人所匯款項之
    理？又豈能於電話詐騙告訴人時，自稱為「張振鴻」，進而
    指定告訴人將款項匯入「張振鴻」之帳戶？雖被告就此辯稱
    其將自己原名「張振鴻」及提款卡密碼寫在紙條上放在提款
    卡套子內，惟金融機構存款帳戶係個人理財之重要工具，攸
    關個人財產、信用之表徵，一般人均妥善保存，且提款卡密
    碼之功能在於確認提款者為帳戶所有人或經其授權之人，以
    防第三人取得提款卡後擅自提領款項，一般人甚少將密碼寫
    在紙上，遑論與提款卡放在一起，被告上開辯解有違常情。
    況被告始終未能明確交代其遺失金融卡之時間、地點，遺失
    後復未報警或申請掛失止付，凡此均與一般人謹慎使用、保
    管帳戶資料之經驗法則相悖，所辯是否屬實，顯有可疑。
  2.依檢察官於偵查中查詢被告在金融機構開戶情形，顯示被告
    除在郵局開戶外，尚有臺灣土地銀行、華南商業銀行、中國
    國際商業銀行（現已改為兆豐國際商業銀行）、臺中商業銀
    行、遠東國際商業銀行、玉山商業銀行、萬泰商業銀行、寶
    華商業銀行、大眾商業銀行、中國信託商業銀行等共十家銀
    行帳戶，有金融機構回應狀態一紙在卷可參，其所有之帳戶
    並非少數。又經本院向該等銀行查詢被告帳戶相關資料，顯
    示被告於本案發生前之：(1)九十二年八月十四日，在兆豐國
    際商業銀行南臺中分行開立存款帳戶；(2)九十二年十月十六
    日，重新啟用其原有之臺中商業銀行南屯分行存款帳戶；(3)
    九十三年二月二十六日，在萬泰商業銀行臺中分行開立存款
    帳戶，以上有兆豐國際商業銀行南臺中分行九十六年六月二
    十八日（96）南宗字第093號函及所檢附之客戶存款資料明
    細表、臺中商業銀行南屯分行九十六年七月三日中南屯字第
    09622000230號函及所檢附之交易明細、萬泰商業銀行臺中
    分行九十六年六月二十七日泰臺中字第09600490204號函及
    所檢附之台幣存摺對帳單在卷可佐。被告若有使用金融機構
    帳戶之需要，大可使用前述多家銀行帳戶，然被告卻捨此不
    為，反而於九十三年八月十日，向郵局申請掛失補發餘額僅
    剩一百十二元之帳戶存簿及核發晶片金融卡，其申請動機顯
    不單純。另被告既然申請掛失補發郵局帳戶存簿及申請核發
    晶片金融卡，理論上應有其特定用途，但被告卻於申請之同
    日，以晶片金融卡將帳戶內餘額一百十二元全數提領一空（
    跨行提款一百零六元，手續費六元），形同結清帳戶，由此
    益徵被告自始即無使用該帳戶之意。該帳戶更自被告申請掛
    失補發存簿及核發晶片金融卡後第三日即九十三八月十三日
    起，開始有多筆不明款項匯入，同日隨即遭提領一空，被告
    既無使用該帳戶之需要，亦無使用該帳戶之意，卻仍特地前
    往郵局申請補發存簿及核發晶片金融卡，其目的顯在取得相
    關帳戶資料以供他人使用甚明。
  3.詐騙集團通常係使用收購而來之人頭帳戶作為匯款專戶，而
    不使用失竊或遺失帳戶，此乃因失竊或遺失之帳戶，詐騙集
    團與帳戶所有人間並無默契，若帳戶所有人一發現失竊、遺
    失即立刻掛失止付，將使詐欺集團費盡心機詐騙所得之款項
    遭凍結無法提領。由被告所稱遺失之郵局帳戶被詐欺集團作
    為詐騙匯款專戶使用，可知詐騙集團係在已確保該帳戶短期
    內不會遭掛失止付之情況下，始拿來作為指示告訴人匯款之
    帳戶。
  4.綜上所述，被告辯稱帳戶金融卡遺失，存簿丟棄云云，顯違
    事理常情，更與事實不符，無從採信。被告係在其自由意識
    之下將其所有之上開帳戶資料交付予他人使用一節，應堪認
    定。
  (三)按刑法上之故意，分為直接故意（確定故意）與間接故意（
    不確定故意），「行為人對於構成犯罪之事實，明知並有意
    使其發生者」為直接故意；「行為人對於構成犯罪之事實，
    預見其發生而其發生並不違背其本意者」為間接故意，刑法
    第十三條第一項、第二項定有明文。衡諸常情，今日一般人
    至金融機構開設帳戶使用，係極為方便容易且迅速之事，苟
    有使用金融帳戶之正當用途，自以使用本人或可信賴之親友
    申請之帳戶，最為便利安全，始可避免帳戶名義人反悔或心
    存歹念，利用掛失止付、變更存戶印鑑或換摺方式，將帳戶
    內之款項提領一空，反致使用帳戶所有人蒙受損失。因此，
    若非意圖以他人之帳戶從事不法用途，並藉以逃避查緝，自
    無花費金錢或以其他方法向無相當信賴關係之陌生人取得帳
    戶使用之理，且近年來以假稱中獎或其他類似詐術而詐使被
    害人匯款之犯罪類型層出不窮，該等犯罪多數均係利用他人
    帳戶作為詐欺所得金錢之出入帳戶，業經媒體廣為披載，是
    依通常一般人之知識、智能及經驗，均已詳知向陌生人購買
    、承租或以其他方法取得帳戶者，多係欲藉該帳戶取得不法
    犯罪所得，且隱匿帳戶內資金之實際取得人之身分，以逃避
    追查。本件被告為久於社會歷練之成年人，對此亦應知之甚
    詳，自難諉稱不知，故被告對於交付上開帳戶相關資料予不
    認識之他人使用，將可能被用來作為詐欺取財等非法用途上
    ，應有所預見，且不違背其本意，惟被告猶仍提供其所有之
    上開帳戶資料予不詳成年人及其所屬詐騙集團之不詳成年成
    員使用，堪認被告有容任或允許渠等將被告所有之帳戶作為
    詐欺取財之匯款指定帳戶使用。據此，被告確有幫助詐欺取
    財之不確定故意存在，應堪認定。
  (四)再按刑法上之幫助犯，係指以幫助之意思，對於正犯資以助
    力，而未參與實施犯罪之行為者而言。查被告將其所有之上
    開帳戶資料交付不詳成年人及其所屬詐騙集團之不詳成年成
    員作為詐欺取財之匯款指定帳戶，乃係基於幫助渠等犯詐欺
    取財罪之不確定故意，而被告交付上開帳戶資料之行為，要
    屬詐欺取財構成要件以外之行為，本院復查無被告對於渠等
    所為之詐欺取財犯行之實施，有何犯意聯絡或行為分擔之事
    實，則被告應屬以幫助之意思，參與詐欺取財構成要件以外
    之行為，應以詐欺取財之幫助犯論。
  (五)綜上所述，被告幫助詐欺取財犯行事證明確，應依法論科。
三、新舊法比較
    被告行為後，刑法施行法業已修正，增訂第一條之一規定：
    「中華民國九十四年一月七日刑法修正施行後，刑法分則編
    所定罰金之貨幣單位為新臺幣。九十四年一月七日刑法修正
    時，刑法分則編未修正之條文定有罰金者，自九十四年一月
    七日刑法修正施行後，就其所定數額提高為三十倍。但七十
    二年六月二十六日至九十四年一月七日新增或修正之條文，
    就其所定數額提高為三倍」，是就現行刑法中，有關於罰金
    刑處罰之規定，即有比較新舊法之必要。本件被告所犯之幫
    助詐欺取財罪法定刑中設有罰金刑之規定，經比較增訂之刑
    法施行法第一條之一與被告行為時之罰金罰鍰提高標準條例
    第一條前段、現行法規所定貨幣單位折算新台幣條例第二條
    結果，二者規定適用之結果並無不同，此部分尚無新法或舊
    法較有利之問題。惟被告行為後，罰金罰鍰提高標準條例第
    二條業已刪除，而刑法第四十一條第一項前段關於易科罰金
    之折算標準，已由舊法之銀元一百元、二百元、三百元，修
    正為新台幣一千元、二千元、三千元，因屬科刑規範事項之
    變更，其折算標準為裁判時所應諭知，自有就新舊法規定比
    較之必要，經比較新舊法結果，以被告行為時之舊法較有利
    於被告，依刑法第二條第一項前段之規定，應適用被告行為
    時之舊法即修正前刑法第四十一條第一項前段、修正前罰金
    罰鍰提高標準條例第二條之規定，諭知以銀元三百元即新台
    幣九百元折算一日為易科罰金之折算標準。另被告行為後，
    刑法第三十條雖有變更，然僅為文字修正，不生有利、不利
    之情形，依最高法院九十五年十一月七日第二十一次刑事庭
    會議決議，此部分應逕行適用裁判時法，併予敘明。
四、論罪科刑
  (一)查該名向被告取得帳戶資料之不詳成年人及其所屬詐騙集團
    之不詳成年成員之間，係基於意圖為自己不法所有之犯意聯
    絡，共同以上開施以詐術之方式，使告訴人陷於錯誤而將前
    述款項匯入被告所有之帳戶內，該等款項旋遭提領一空，渠
    等所為係共同犯刑法第三百三十九條第一項之詐欺取財既遂
    罪。故核被告所為，係犯刑法第三十條第一項、第三百三十
    九條第一項之幫助詐欺取財罪。
  (二)被告幫助他人犯詐欺取財罪，為幫助犯，本院衡其犯罪情節
    顯較正犯為輕，爰依刑法第三十條第二項之規定，按正犯之
    刑減輕之。
  (三)爰審酌被告恣意將上開帳戶資料交付他人，並容任他人充作
    犯罪工具，殊不可取，其所為造成告訴人金錢損失，並擾亂
    社會金融交易秩序，迄今未為賠償，事後始終否認犯行，暨
    其犯罪動機、目的、生活狀況及智識程度等一切情狀，量處
    如主文所示之刑。公訴人求處有期徒刑六月至八月，衡以本
    案被告犯罪情節及告訴人所受損失、被告否認犯行等量刑應
    斟酌情狀，容有過輕，附此敘明。
  (四)被告本案犯罪時間係於九十六年四月二十四日以前，所犯合
    於中華民國九十六年罪犯減刑條例所定減刑要件，應依該條
    例第二條第一項第三款規定，減其刑期二分之一，並依同條
    例第九條規定，諭知易科罰金之折算標準。又同條例第五條
    雖規定：「本條例施行前，經通緝而未於中華民國九十六年
    十二月三十一日以前自動歸案接受偵查、審判或執行者，不
    得依本條例減刑」，然係指於該條例施行前經通緝，而未於
    九十六年十二月三十一日限期內自動歸案者，不得依該條例
    減刑，如係於該條例施行前經通緝，並於該條例施行前經緝
    獲到案者，應不受該條規定不得減刑之限制（最高法院81年
    度台非字第12號判決意旨參照）。本件被告係於中華民國九
    十六年罪犯減刑條例施行前即已緝獲到案，依首開說明，尚
    無同條例第五條之適用，自仍應法減刑。
據上論斷，應依刑事訴訟法第二百九十九條第一項前段，刑法第
二條第一項前段、第三十條、第三百三十九條第一項、（修正前
）第四十一條第一項前段，罰金罰鍰提高標準條例第一條前段、
（修正前）第二條，現行法規所定貨幣單位折算新台幣條例第二
條，中華民國九十六年罪犯減刑條例第二條第一項第三款、第七
條、第九條，判決如主文。
中　　華　　民　　國　　96　　年　　9 　　月　　14　　日
                  刑事第12庭    審判長法  官  莊深淵
                                      法  官  蔡建興
                                      法  官  羅智文
上正本證明與原本無異。
如不服本判決，應於送達後十日內向本院提出上訴狀（須附繕本
），上訴於臺灣高等法院臺中分院。
                                      書記官  廖春玉
中　　華　　民　　國　　96　　年　　9 　　月　　14　　日
附錄本案論罪科刑法條
刑法第30條
幫助他人實行犯罪行為者，為幫助犯。雖他人不知幫助之情者，
亦同。
幫助犯之處罰，得按正犯之刑減輕之。
刑法第339條第1項
意圖為自己或第三人不法之所有，以詐術使人將本人或第三人之
物交付者，處5年以下有期徒刑、拘役或科或併科1000元以下罰
金。
